【裁判字號】    99,交聲,481
【裁判日期】    990823
【裁判案由】    聲明異議
【裁判全文】
臺灣嘉義地方法院交通事件裁定         99年度交聲字第481號
原處分機關  交通部公路總局嘉義區監理所嘉義市監理站
異  議  人  甲○○
上列異議人即受處分人因違反道路交通管理處罰條例案件，對於
交通部公路總局嘉義區監理所嘉義市監理站民國九十九年七月二
十二日所為之裁決（嘉監義裁字第裁76-L00000000號裁決書），
聲明異議，本院裁定如下：
    主  文
原處分關於罰鍰新臺幣肆萬伍仟元部分撤銷。
前項撤銷部分，甲○○不罰。
    理  由
一、原處分機關略以：受處分人甲○○於民國九十八年五月二十
    九日晚間九時許，酒後騎乘575—GZK號重型機車，行經嘉義
    市○○街與西門街交岔路口時，因酒後無法安全駕駛而失控
    自行摔倒，於同日晚間十一時五十五分許經醫院抽血檢驗，
    其血液酒精濃度換算呼氣酒精濃度為每公升０點八０毫克，
    其酒精濃度超過規定標準，經嘉義市政府警察局第一分局員
    警當場舉發，雖異議人刑事公共危險部分業經檢察官為緩起
    訴處分確定，然尚有科處行政罰之必要，原處分機關遂於九
    十九年七月二十二日依道路交通管理處罰條例第三十五條第
    一項第一款，違反道路交通管理事件統一裁罰基準及處理細
    則，及違反道路交通管理事件統一裁罰基準表等規定，裁處
    異議人罰鍰新臺幣（下同）四萬五千元及應參加道路交通安
    全講習（另已辦理吊扣駕駛執照）。
二、本件受處分人異議意旨略以：本人經檢察官為緩起訴處分，
    諭知向公益團體服義務勞動五十小時，今緩起訴處分期間屆
    滿，該義務勞動應可扣抵，請撤銷裁決書中罰鍰四萬五千元
    之處分免罰等語（施以道安講習部分未聲明異議）。
三、按汽車駕駛人飲用酒類後其吐氣所含酒精濃度超過每公升０
    點二五毫克或血液中酒精濃度超過百分之０點０五以上者，
    不得駕車，道路交通安全規則第一百十四條第二款定有明文
    。復按汽車駕駛人駕駛汽車經測試檢定酒精濃度超過規定標
    準者，處新臺幣一萬五千元以上六萬元以下罰鍰，並當場移
    置保管該汽車及吊扣其駕駛執照一年，道路交通管理處罰條
    例第三十五條第一項第一款亦有明文。
四、經查：
(一)異議人酒後騎乘上揭重型機車，於前揭時、地為警測得其呼
    氣酒精濃度達每公升０點八０毫克，並經警舉發「酒後駕車
    」違規，嗣經臺灣嘉義地方法院檢察署檢察官於九十八年七
    月十日以九十八年度偵字第五０七一號為緩起訴處分，緩起
    訴期間為一年，異議人並應於緩起訴處分確定起一年內，立
    悔過書並向指定之公益團體、地方自治團體或社區提供五十
    小時義務勞務，並應於緩起訴處分確定後六個月內，參加二
    小時臺灣嘉義地方法院檢察署指定之法治教育宣導課程，異
    議人並已依檢察官之命令提供五十小時義務勞務完畢，緩起
    訴期間於九十九年七月十六日屆滿未經撤銷等情，此有交通
    部公路總局嘉義區監理所嘉義市監理站嘉監義裁字第裁76-L
    00000000號裁決書、臺灣嘉義地方法院檢察署九十八年度偵
    字第五０七一號緩起訴處分書、臺灣高等法院被告前案紀錄
    表等附卷足憑，是該緩起訴處分確已發生實質確定力。又異
    議人具狀聲明異議亦未否認有上揭酒後騎車之行為，是異議
    人酒後超過規定標準駕駛動力交通工具而為警查獲之事實，
    堪以認定。
(二)按依九十四年二月五日公布，九十五年二月五日施行之行政
    罰法第二十六條規定：「一行為同時觸犯刑事法律及違反行
    政法上義務規定者，依刑事法律處罰之。但其行為應處以其
    他種類行政罰或得沒入之物而未經法院宣告沒收者，亦得裁
    處之。前項行為如經不起訴處分或為無罪、免訴、不受理、
    不付審理之裁判確定者，得依違反行政法上義務規定裁處之
    。」即所謂一事不二罰原則，究其立法目的，無非以一行為
    同時觸犯刑事法律及違反行政法上義務規定時，由於刑罰與
    行政罰同屬不法行為之制裁，而刑罰之懲罰作用較強，依刑
    事法律處罰即足資警惕，實無一事二罰再處行政罰之必要，
    但罰鍰以外之沒入或其他種類行政罰，因兼具維護公共秩序
    之作用，為達行政目的，行政機關仍得併予裁處。至檢察官
    依法為緩起訴處分時，依刑事訴訟法第二百五十三條之二第
    一項規定對被告所為之指示及負擔，係一種特殊處遇措施，
    並非刑罰，其使被告免於訴追之法律效果，就法律效果而言
    ，緩起訴固與「不起訴處分」效果相同，然參酌緩起訴處分
    ，為介於起訴及微罪職權不起訴間之緩衝制度設計。其具體
    效力依刑事訴訟法第二百六十條規定，於緩起訴處分期間屆
    滿未經撤銷者，非有同條第一款或第二款情形之一，不得對
    於同一案件再行起訴，即學理上所稱之實質確定力，足見在
    緩起訴期間內，尚無實質確定力可言（最高法院九十四年度
    台非字第二一五號、九十五年度台非字第二八四號等判決參
    照）。故觸犯刑事法律之犯罪行為符合緩起訴要件者，雖經
    檢察官為緩起訴處分而暫緩起訴，然仍係認被告有犯罪嫌疑
    ，始予暫緩起訴，並得課被告予一定之負擔或指示（刑事訴
    訟法第二百五十三條之二第一項參照），此與不起訴處分係
    因犯罪嫌疑不足或其他原因（同法第二百五十二條、第二百
    五十三條），不得附條件或負擔，顯有不同。
(三)而檢察官依刑事訴訟法第二百五十三條之二第一項第四款、
    第五款規定為緩起訴處分，命被告向公益團體捐款或提供義
    務勞務者，被告係履行檢察官為緩起訴處分命令，此等命令
    名義上雖非刑罰，但仍是一種特殊的處遇措施，會產生未經
    裁判即生終局處理案件之實質效果，性質上已係實質的制裁
    ，造成被告財產減少或義務增加的影響，亦即性質上亦屬干
    預人民自由之處分，實與刑事制裁無異。況行政罰法第二十
    六條第一項僅規定「依刑事法律處罰之」，並未明定應依刑
    法第三十三條、第三十四條所定刑罰之種類科罰。檢察官命
    令被告捐款或提供勞務，既為實質刑事制裁，自與行政罰法
    第二十六條第一項「依刑事法律處罰之」規定，並無扞格之
    處。
(四)再觀諸刑事訴訟法第二百五十三條之一第一項係九十一年二
    月八日增訂，行政罰法係九十四年二月五日公布，而制定在
    後的行政罰法第二十六條第二項僅臚列「不起訴處分或為無
    罪、免訴、不受理、不付審理之裁判確定者」，而未將「緩
    起訴處分」納入，應係立法者有意排除，而非法律漏洞。故
    檢察官為緩起訴處分時如已對被告課予指示及負擔，自應認
    為已依刑事法律受到處罰，不得再處以行政罰鍰。從而，道
    路交通主管機關對於汽車駕駛人之酒後駕車行為，依道路交
    通管理處罰條例第三十五條第一項第一款規定予以裁罰，係
    對行為人違反行政法上義務規定之行政罰，且該條例關於一
    行為同時觸犯刑事法律及違反行政法上義務規定者，並無特
    別規定，是駕駛人酒後駕車行為，經測試檢定酒精濃度超過
    規定標準，同時涉犯刑法第一百八十五條之三之公共危險罪
    嫌者，道路交通主管處罰機關除有上開行政罰法第二十六條
    第一項但書規定，得處以其他種類行政罰之情形外，關於罰
    鍰部分，即應依上開行政罰法第二十六條及道路交通管理處
    罰條例第十條規定，移送地方法院檢察署處理，而於移送後
    非有上開行政罰法第二十六條第二項所定不起訴等事由，得
    依違反行政法上義務規定裁處者，不得再依道路交通管理處
    罰條例第三十五條第一項第一款規定，裁處行為人罰鍰之行
    政罰。
(五)至道路交通管理處罰條例第三十五條第八項固定有汽車駕駛
    人經裁判確定處以罰金低於該條例第九十二條所訂最低罰鍰
    基準規定者，應依該條例裁決繳納不足最低罰鍰部分之規定
    。惟檢察官以緩起訴命被告向指定之公益團體提供義務勞務
    ，與道路交通管理處罰條例第三十五條第八項經裁判確定處
    以「罰金」，性質迥然不同，並無所謂差額可言，自無適用
    該條例之可能，附此敘明。
(六)揆諸上開說明，異議人酒後騎車之行為，既經檢察官為緩起
    訴處分，並命異議人於緩起訴處分確定起一年內，立悔過書
    並向指定之公益團體、地方自治團體或社區提供五十小時義
    務勞務，並應於緩起訴處分確定後六個月內，參加二小時臺
    灣嘉義地方法院檢察署指定之法治教育宣導課程，受處分人
    已因上開緩起訴處分而干預其人身自由，主觀上前揭義務勞
    務等緩起訴條件亦具有強制性、懲罰性，緩起訴處分條件之
    履行使其免於遭檢察官發動起訴程序，仍具有替代刑罰之效
    果。故異議人酒後騎車之違規行為既經檢察官緩起訴處分確
    定，異議人並已履行緩起訴處分之條件，已接受相當於刑法
    之處罰，原處分機關仍依道路交通管理處罰條例第三十五條
    第一項第一款規定，裁處受處分人罰鍰新臺幣四萬五千元部
    分，即有未洽，該部分應由本院予以撤銷，並為該部分不罰
    之諭知。另原處分機關裁處受處分人施以道安講習部分未經
    異議，業已確定，不在異議範圍，附此敘明。
五、據上論斷，應依道路交通管理處罰條例第八十七條第二項、
    道路交通案件處理辦法第二十條，裁定如主文。
中    華    民    國    99    年    8     月    23    日
                  交通法庭法  官  黃琴媛
上列正本證明與原本無異。
如不服本裁定，應於裁定送達後5日內向本院提出抗告狀（應附
繕本）。
中    華    民    國    99    年    8     月    23    日
                          書記官  洪敏芳

司法院資訊處製作；財團法人民間司法改革基金會備份。
